臺灣高等法院刑事判決　　　　　　　　　　　　　 九十三年度上更(二)字第五三號
　　上　訴　人
　　即　被　告　戊○○
　　選任辯護人　莫詒文　律師
右上訴人，因懲治盜匪條例等案件，不服台灣板橋地方法院八十五年度訴字第二六五
八號，中華民國八十六年六月二十日第一審判決（起訴案號：台灣板橋地方法院檢察
署八十五年度偵字第一二四六九、一五一一六號），提起上訴，經判決後，由最高法
院第二次發回更審，本院判決如左：
    主  文
原判決關於戊○○部分撤銷。
戊○○無罪。
    理  由
一、公訴意旨：
    被告戊○○與辛○○係同居男女朋友，與子○○（強盜部分另移臺灣板橋地方法
    院併案審理）均同為瘖啞人，竟意圖為自己不法之所有，先由戊○○與子○○基
    於強盜犯意之聯絡，分乘兩輛機車各後載不詳姓名年籍之男子一人，於八十五年
    三月二十八日下午三時許，在臺北縣新莊市○○路二五五巷二十之二號前，戊○○下車展開雙手攔住丑○○，再由另一不詳姓名年籍之男子將丑○○絆倒而使丑
    ○○不能抗拒，取走丑○○甫自銀行提領之現金新臺幣（下同）一百二十萬元。
    繼而於八十五年六月二十五日下午三時許，由辛○○先至臺北縣新莊市○○路合
    作金庫內查得己○○提領現金二百萬元，隨即通知有犯意聯絡之戊○○及子○○
    ，分乘兩輛機車，戊○○機車並後載一不詳姓名年籍男子，於己○○領錢後駕車
    至臺北縣新莊市○○街四八號前，趁己○○停車等候其女購買麵包之際，由戊○○後載之不詳姓名年籍男子動手開啟己○○之車門，搶走己○○領得之現金一百
    八十八萬元（另十二萬元於領得後已轉交己○○之客戶），得手後乘坐戊○○及
    子○○接應之機車逃逸。嗣於八十五年六月二十五日下午九時三十分許，在臺北
    縣三重市○○路○段四ＯＯ巷十一號二樓為警循線查獲，扣得辛○○所有之銀行
    提款卡八張、存摺十一本、呼叫器乙個、辰○○乙頂、戊○○所有之存摺乙本、
    辰○○乙頂、呼叫器乙個、贓款現金二十四萬元。案經台北縣警察局新莊分局報
    請台灣板橋地方法院檢察署檢察官偵辦，因認被告戊○○涉犯懲治盜匪條例第五
    條第一項第一款之普通盜匪罪及刑法第三百二十六條第一項、第三百二十五條第
    一項之加重搶奪罪嫌云云。
二、法律規定及判決先例：
    按被告未經審判證明有罪確定前，推定其為無罪；犯罪事實應依證據認定，無證
    據不得推定其犯罪事實；又不能證明被告犯罪者，應諭知無罪之判決，刑事訴訟
    法第一百五十四條、第三百零一條第一項分別定有明文。又事實之認定，應憑證
    據，如未能發現相當證據，或證據不足以證明，自不能以推測或擬制之方法，為
    裁判基礎；且認定不利於被告之事實須依積極證據，苟積極證據不足為不利於被
    告事實之認定時，即應為有利於被告之認定，更不必有何有利之證據；另認定犯
    罪事實所憑之證據，雖不以直接證據為限，間接證據亦包括在內，然而無論直接
    證據或間接證據，其為訴訟上之證明，須於通常一般之人均不致有所懷疑，而得
    確信其為真實之程度者，始得據為有罪之認定，倘其證明尚未達到此一程度，而
    有合理之懷疑存在無從使事實審法院得有罪之確信時，即應由法院為諭知被告無
    罪之判決，自不能以推測或擬制之方法，以為有罪裁判之基礎，最高法院四十年
    台上字第八六號、三十年台上字第八一六號、七十六年台上字第四九八六號判例
    可資參照。
三、起訴論據：
    公訴人認被告戊○○涉犯上開懲治盜匪條例第五條第一項第一款之普通盜匪罪及
    刑法第三百二十六條第一項、第三百二十五條第一項之加重搶奪罪嫌，無非係以
    右揭事實，業據共同被告辛○○於警訊中供承不諱，並經被害人丑○○、己○○
    及證人寅○○迭於警訊及偵查中指證歷歷，復有被告辛○○模擬作案情節之現場
    照片十六幀及其姐所寫勸諭辛○○勿再與戊○○共同犯案之書信乙紙在卷，及被
    告所有供犯罪用之辰○○、呼叫器及犯罪所得贓款扣案可憑等為其主要論據。
四、上訴人即被告之供述及辯解：
    訊據上訴人即被告戊○○矢口否認有右揭連續結夥搶奪之犯行，辯稱：伊並未搶
    奪他人金錢云云。
五、本院之判斷：
    本案公訴人及原審認定被告涉嫌搶奪丑○○之財物，無非以被害人丑○○於警訊
    、偵查及一審時指述被告戊○○自其進入銀行時，即在銀行門口窺視，並一路尾
    隨，趁機搶奪其現金等情綦詳，其並指稱共看見被告戊○○七次，很清楚不會看
    錯云云，指述被告為搶奪其財物共犯之一為據，惟被害人丑○○前後證述不一，
    指認具有嚴重瑕疵，難為認定被告犯罪之依據，且目擊證人丁○○之證述不足為
    被害人丑○○指述被告犯罪之補強證據，詳述如後：
  １、被害人丑○○前後證述不一，難為認定被告犯罪之依據：
  （１）被害人丑○○先後之證述：
        被害人丑○○於警訊時曾稱：「其係於三月二十八日十三時許，在新莊市彰
        化銀行領錢出來，行經新泰路二五五巷二十之二前，突遭騎乘兩台重型機車
        ，共四名年輕人搶走其背包，內有新台幣一百二十萬元」、「... 我記得是
        戊○○跳下機車，越過行人道的花圃，雙手展開攔著我，再由另一位把我絆
        倒，使我不能抗拒之時搶走我的財物一百二十萬元，得手後從新莊新泰路逃
        逸，我有追而且還看到他們二人的臉，其他我不清楚。」等語（見偵查卷第
        第十五頁、十七頁）、「案發當日，我在彰化銀行提領現金進入銀行時，就
        看到戊○○坐在銀行口左邊一根大柱子下乙部白色機車上，但那白色機車不
        是他的，我連續出入都有看到戊○○四次，我有感覺戊○○他在監視我，我
        不在意，結果我領了一百二十萬到我機車上，戊○○還看著我，而我從旁邊
        的巷子要回家，戊○○就跳下機車追著我，而我往後看他又躲著我，我心理
        想有問題，最後回到我商店門口，戊○○與子○○分騎兩部黑色的重機車，
        我記得是戊○○跳下機車，越過行人道的花圃，雙手展開攔著我，再由另一
        位把我絆倒，使我不能抗拒之時搶走我的財物..... 」等語，並同時指認稱
        ：「今天我一眼就看出是現在於貴組這位瘖啞人戊○○有參與搶奪我一百二
        十萬的人。」；「因為我在上述已敘銀行口看見四次，又回頭看一次，在我
        商店他又在我正前方攔著我，我回頭又看一次，一共看了七次很清楚。」（
        見偵查卷第十六頁反面、第十七頁正面、反面）。嗣於檢察官偵查中則陳稱
        其不能確定子○○是否為搶錢之人，惟上訴人在彰化銀行旁注意伊很久了，
        為搶奪其現款四名歹徒中之一人等語（見偵查卷第七十一頁反面）。其後於
        第一審中竟改稱：「……搶我的人與庭上的戊○○臉型長得很像，但是比較
        高，搶我錢的人並沒有開口講話，當時搶我的人是由其中一位長得臉長長先
        攔住我……」、「（問：搶你錢的人是否有在庭上？）沒有，但很像戊○○
        ，長得比較高，不是戊○○」、「（在警局是用什麼指認？）我看到照片，
        並沒有看本人」、「看照片時，我說像這樣，之前我並沒有見過被告」、「
        （當時被搶時是否有看見臉孔？）都有看見，其中騎摩托車的一位，就是於
        銀行的那位，我看起來很像戊○○，百分之百是戊○○」（見一審卷第一四
        ○頁正反面、第一四一頁反面、第一四二頁）。本院上訴審、更一審被害人
        丑○○均未到庭，而於更二審時證稱：當時有四個人搶我的錢，他們有騎二
        部機車，在我從壬○○○○○○○提領到錢先到台北縣稅捐處繳錢，然後再
        回到新莊市○○路的大漢超商時，我從機車後行李箱準備拿錢出來，他們其
        中一個人在顧機車，是有三個人下來搶我的錢，那二台機車都停的我超商的
        對面，一個人在顧機車、一個把我摔倒、一個人搶錢、一個人把我攔住不讓
        我走，在我被摔倒的時候，同時錢被其中一個歹徒搶走。搶錢的人有無戴帽
        子，案發太久了，我現在忘記了（見本院九十三年二月二十六日準備程序筆
        錄）；被搶時有喊搶劫，證人丁○○有看到，其中有一個比較瘦的歹徒，約
        有一百七十公分左右，其他三人比較矮肥，他們四個歹徒中，有一個人顧機
        車，然後一個人先站在我超商門口攔住我不讓我走入超商，這是高高瘦瘦的
        歹徒，另外二個人，有一個人就把我撲倒後我就摔倒、另一個人搶錢就跑走
        ，四個歹徒都四男的，沒有女的歹徒。被搶當時，根本來不及反抗。被搶的
        一佰二十萬元沒有找到（見本院九十三年二月二十六日準備程序筆錄）；我
        的錢正被搶的時候，我就喊「搶錢、搶錢」，那個歹徒還有扳我的手指頭將
        錢搶走的，另外二個歹徒已先往機車的方向走（見本院九十三年二月二十六
        日準備程序筆錄）；他們歹徒本來就有一個人在顧機車，另外二個人就往停
        放機車的方向跑，然後那三個人就騎乘機車往巷子方向，那一個搶錢的歹徒
        是最後往巷子裡面跑，我也有往巷子裡面跑，搶錢的歹徒搭機車，由接應的
        機車載走（見本院九十三年二月二十六日準備程序筆錄），又稱：「（辯護
        人問在原審法院，法官有問你「（搶你錢的人是否有在庭上？）沒有，但很
        像戊○○，長得比較高，不是戊○○」等語有何意見？（提示並告以要旨）
        我不是這樣講，法官是有叫我指認人，但我對在庭的被告戊○○有印象，當
        時我有瞥見歹徒（見本院九十三年二月二十六日準備程序筆錄）；「（辯護
        人問：搶你錢的人，是否在法庭的人？）時間太久了，是有一個人的把我摔
        倒的，我有瞥見搶錢的人，但我在板橋地方法院講的話，因距離案發比較近
        ，所以記憶比較清楚，現在因時間太久了，所以印象模糊了，現在就是叫歹
        徒站到我的面前給我指認，我也沒有辦法確認；「（法官問在庭的被告戊○○，是否搶你錢的歹徒之一？（提示被告戊○○的口卡及照片並告以要旨）
        在庭的被告戊○○現在比較胖，容貌身材變很多，我不敢指認是他，我在警
        察局是依照口卡照片指認歹徒的，在檢察官訊問時，我還很清楚，也有看到
        搶我的歹徒，在原審法院我也有指認過歹徒，但本案至今已有一段時間，我
        現在已經沒有辦法再指認了等語（見本院九十三年二月二十六日準備程序筆
        錄）。
  （２）丑○○指述被告犯罪之情節，前後不一，自相矛盾，且違情背理，具有嚴重
        瑕疵：
        按告訴人之告訴，係以使被告受刑事訴追為目的，是其陳述是否與事實相符
        ，仍應調查其他證據以資審認，尚難僅憑告（自）訴人之片面指訴，遽入人
        罪（最高法院90年度台上字第3053號判決參照）。本件綜合被害人丑○○於
        警訊、偵查、一審及本院時之指述，可知：丑○○於警訊時既謂案發當日
        曾看見上訴人七次，並指認在警局之上訴人即為搶錢之歹徒云云；復於第一
        審竟改稱其於警局係依「照片指認」，並未見過上訴人，搶嫌之臉型與上訴
        人很像，但身材比上訴人高，上訴人非搶錢之人云云；旋又翻稱搶嫌看起來
        很像上訴人，百分之百是上訴人云云；在警訊時及偵查中與第一審調查時三
        次所述內容不一，其所述關於在警訊時究係依據上訴人之照片，或親眼看見
        其本人形貌而指認上訴人，及上訴人與子○○是否為搶錢之歹徒，前後不合
        ，瑕疵互現，已容置疑。就行搶者當時之指認，丑○○雖於警訊中謂被告
        與子○○係行搶之人云云，但並稱：「﹝在警局指認﹞我看到照片，並沒有
        看到本人」等語（見第一審卷第一四一頁反面第五行以下），迨至第一審首
        次見到被告本人，則先後二次指認，稱：「但搶我的人與庭上之戊○○臉型
        長的很像，但是比較高」（見第一審卷第一四０頁第三行以下），「（搶錢
        的人有無在庭）沒有，但很像戊○○，長的比較高，不是戊○○」等語纂詳
        （見第一審卷第一四０頁反面第五行以下）。足見，被害人丑○○當面指認
        後，已確定行搶者非被告，丑○○更確認被告之身高較搶徒短小，其先前之
        指認有誤。且其在警局之指認，只看照片，並未看到本人，亦違指認程序。
        又被害人丑○○先前於偵查中及第一審之陳述，更不一致，查，丑○○於
        警訊中表示明確指認被告及子○○，且更表示見過七次明確，惟卻於偵查中
        表示無法確認子○○，另於第一審先則陳稱：「當時四個人之面孔，我看得
        很清楚」云云（見第一審卷第一四０頁反面），繼於第一審即八十六年一月
        三十日訊問時係明確陳述：「（搶錢的人有無在庭）沒有，但很像戊○○，
        長的比較高，不是戊○○」等語明確（請見第一審卷第一四０頁反面），既
        然對四個搶嫌之面孔看得很清楚，何以又不能明確指認戊○○，經質問後，
        始表示當時（於警局）是用相片指認並沒有見過被告，且自承當時確實並無
        明確指認謂：看照片時我說像這樣，之前我並沒有見過被告等語，所述前後
        矛盾、毫無一致，又本院審理中傳訊丑○○時，丑○○仍然無法指認明確，
        而對於當時於第一審之陳述矛盾及不一致並無法提出合理說明。「在庭的戊○○，…我無法指認是他，我在警察局是依照口卡照片指認歹徒的，在檢察
        官訊問時，我還很清楚，也有看到搶我的歹徒：：：」，於本院審理時則稱
        ：「（一審）法官是有叫我指認人，但我對在庭的被告戊○○有印象，當時
        我有瞥見歹徒。」、「：：：我在板橋地方法院講的話，因距離案發比較近
        ，所以記憶比較清楚，現在因時間太久了，所以印象模糊了，現在就是叫歹
        徒站到我的面前給我指認，我也沒有辦法確認」等語（見本院九十三年二月
        二十六日準備程序筆錄第十頁），此次陳述仍無法釐清第一審陳述之瑕疵。
        自不能以丑○○可能記憶不清解釋不明之陳述為論斷之依據。丑○○於警
        訊時謂：「（子○○以外）另三名嫌犯年約二十歲左右」等語（請見同上偵
        查卷第十五頁反面第十行）。惟被告係民國五十五年六月十九日出生，有其
        年籍記載之筆錄可稽（見同上偵查卷第八頁、第十頁、第四八頁），至丑○○所指遭搶之八十五年三月二十八日，年紀為三十歲人，與行搶者年歲相差
        甚大。被害人丑○○於警訊時曾稱：「... 我記得是戊○○跳下機車，越
        過行人道的花圃，雙手展開攔著我，再由另一位把我絆倒，使我不能抗拒之
        時搶走我的財物一百二十萬元，得手後從新莊新泰路逃逸，我有追而且還看
        到他們二人（指被告及子○○）的臉，其他我不清楚。」等語（見偵查卷第
        十七頁），在檢察官偵查中仍稱：「搶我錢的是四個男子，騎二部機車，我
        只認得二個人」云云（見同上偵查卷第七一頁反面第一行以下）。迨至時間
        愈久之第一審審理時，卻翻稱：「當時四個人之面孔，我看得很清楚」云云
        （見第一審卷第一四０頁反面），而於本院時又稱當時有「瞥見」搶錢的人
        云云（見本院九十三年二月二十六日準備程序筆錄第十頁），其對另二名搶
        匪，初稱不清楚，後稱清楚看見四人臉孔，再稱對搶錢的人僅係瞥見，前後
        反覆，已難信為真實，而自搶案發生到歹徒逃逸，不過為瞬間之事，被害人
        應變已屬不及，匆忙一瞥卻能看清楚四名歹徒面孔，亦違常情。又其既稱看
        清楚四名歹徒面孔，復於警訊時據口卡指認子○○為搶嫌之一，並稱：「因
        子○○的相片，我一看就能確定是搶嫌之一，因子○○的長相我較深刻，所
        以一看就知道及確定」（見偵查卷十五頁背面），然於偵查時卻又稱其未能
        確定子○○參與犯案與否，是其指認之可信性，實值懷疑。對於搶奪犯案
        之人莫不於作案時戴有安全帽或辰○○等以避免他人認出，然告訴人丑○○
        於警訊中竟稱「﹝子○○、戊○○之特徵為何？﹞戊○○在銀行口時有戴帽
        子，在搶我時沒戴」（見偵查卷第十七頁），然揭諸常理，豈有可能於行搶
        前有戴帽子，反於實施搶奪時沒戴著帽子，不無違背常情。按丑○○於警
        訊時曾就口卡指認子○○亦為涉案四名搶嫌之一，並稱係因子○○長相，伊
        較深刻，所以一看就知道及確定等語（見偵查卷第十五頁背面），嗣於偵查
        時則改稱，其不能確定子○○是否為搶錢之人，惟仍稱上訴人為搶奪其現款
        四名歹徒中之一人等語（見偵查卷第七十一頁背面）。查搶案發生到歹徒逃
        逸，不過為瞬間之事，歹徒又非僅一人，在如此緊急情況下，被害人應變已
        屬不及，如何能牢記所有歹徒之相貌。又案發當時被害人之觀察角度、位置
        、時間久暫、次數，及各歹徒之特有樣貌、身型等等因素，均將影響指認之
        正確性。而子○○涉案部分，業經檢察官為不起訴處分確定，有卷附八十六
        年度偵字第五四八三號不起訴處分書足憑，亦見丑○○之指認不實。綜上，
        被害人丑○○指述被告犯罪之情節，前後不一，自相矛盾，且違情背理，具
        有嚴重瑕疵，自不得將之遽以為論處被告之依據。
  ２、目擊證人丁○○之證述不足為丑○○指述被告犯罪之補強證據：
  （１）目擊證人丁○○之證述：
        目擊證人丁○○於警訊、偵查中未經傳喚，本院上訴審、更一審亦均未到庭
        ，據其於原審調查時傳訊到庭證稱：「我是附近商店當店員，我也看到搶案
        發生經過，印象中只有一個人搶丑○○的錢，我看見的人是搶丑○○，但那
        個人現在未在庭上，我沒有再看見其他人」（見一審卷第一四０頁反面），
        於本院準備程序中確認在一審法院所證「是附近的商店店員，我也看見搶案
        發生經過，印象中只有一個人搶被害人丑○○的錢，我看見的人是搶被害人
        丑○○，但那個人現在未在庭上，我沒有在看見其他人等語為其所述，且證
        言實在，並稱：搶錢的人並沒有發出聲音，我只知道搶錢的人高高、瘦瘦及
        戴帽子，因有距離所以我看不清楚臉的長相（見本院九十三年二月二十六日
        準備程序筆錄），又稱：搶錢的歹徒，係載辰○○。沒有看清楚歹徒的長相
        ；「（辯護人問：你是搶案附近的目擊者，是否只有看見一個人搶被害人丑
        ○○的錢？）是的，我約離槍案有五公尺的距離，我知道搶的人是高高、瘦
        瘦及有載帽子，但我看不清楚臉孔，且事隔多年，與現在在庭的被告戊○○
        是有點不一樣，是否係搶案的歹徒，我現在已不能確定了，但我有聽到我姑
        丈喊搶劫的聲音，並有看到一個人搶我姑丈的錢，搶錢的人馬上往巷子裡面
        跑，我並沒有看到接應的人，但我有聽到機車騎走的聲音，然後人都不見了
        。」（見本院九十三年二月二十六日準備程序筆錄第六頁），又稱：我是只
        有看後半段的事情，我是看到我姑丈喊搶劫的時候，並看到我姑丈去追歹徒
        的情形（見本院九十三年二月二十六日準備程序筆錄）；當時搶錢的歹徒身
        材如何，我現在已經不記得了，我只知道搶錢的歹徒長的高高、瘦瘦的，當
        時我姑丈從銀行領錢回來，要回家快到超商門口時，因我是在顧我姑丈的超
        商，我只知道在在新莊市○○路，且超商也是我姑丈的家，當時我姑丈準備
        要回家，我是只有看到一個人搶我姑丈的錢，我姑丈是要進騎樓的時候被搶
        的，我是有看到我姑丈喊叫並追出去，並有聽到機車的聲音，但我沒有注意
        到我姑丈後面還有幾個人，我是有看到我姑丈錢抱在腰部被歹徒搶奪取走，
        我看到我姑丈在喊叫、追歹徒，事後並有報案；看到搶案時，我是站在超商
        的收銀台靠近門那裡，但有隔一個玻璃，還是可以看到外面的情形，我姑丈
        丑○○被搶喊叫、追歹徒的情形，我有親眼看到。當時有看到歹徒搶到我姑
        丈的錢並喊搶劫等詞（見本院九十三年二月二十六日準備程序筆錄）。
  （２）目擊證人丁○○之證述不足為補強證據：
        就被害人丑○○所證與目擊證人丁○○證述之情節相互勾稽，亦屬兩歧：
        關於歹徒是否戴帽子乙節：被害人丑○○於警訊中指稱：「戊○○在銀行口
        時有戴帽子，在搶我時沒戴，是穿汗衫，而子○○是有戴帽子，穿類似工作
        服的衣服。」（見偵查卷第十七頁），於本院審理時則稱：案發太久了，已
        忘記搶其財物之人有無戴帽子等語（見本院九十三年二月二十六日準備程序
        筆錄第十頁），而目擊證人丁○○於本院審理時結證稱：「搶錢的歹徒，係
        載辰○○。」（見本院九十三年二月二十六日準備程序筆錄第六頁），兩相
        歧異。(2)關於下手行搶之搶嫌人數乙節：被害人丑○○謂係遭騎乘二台重機
        之四名年輕人搶走現金云云（見同上偵查卷第十五頁最後一行、第七十一頁
        反面第一行），而在場目擊證人丁○○結證稱：「印象中只有一個搶丑○○
        的錢，我看見的人是搶丑○○，但那一個人現在未在庭上，我沒有再看見其
        他人」等語明確（請見第一審卷第一四０頁反面第二行以下），對於搶嫌人
        數之供述，兩不相牟。被害人丑○○搶嫌其中一人擋住其去路加以絆倒，
        而另一人搶走錢包（見本院卷九十三年二月二十六日準備程序筆錄第九頁）
        ，而據證人丁○○所證印象中只有一個人搶丑○○的錢，我看見的人是搶丑
        ○○，但那個人現在未在庭上，我沒有再看見其他人（見本院九十三年二月
        二十六日訊問筆錄第五頁，與前第一審卷第一四０頁反面第一行以下亦一致
        ），所述僅有一人，根本無被害人丑○○所證絆倒伊之人。二人所證情節顯
        有不同，經查目擊證人丁○○於原審時證稱：伊也看搶案發生經過，印象中
        只有一個人搶丑○○的錢，伊看見的人是搶丑○○，但那個人現在未在庭上
        ，伊沒有再看見其他人（見一審卷第一四０頁反面），於本院審理時再訊之
        目擊證人丁○○證稱：伊只有看後半段的事情，伊是看到伊姑丈喊搶劫的時
        候，並看到伊姑丈去追歹徒的情形等語（見本院九十三年二月二十六日準備
        程序筆錄第十二頁），可見目擊證人丁○○只看後半段案發經過，即丑○○
        被搶、喊搶劫及追歹徒之情形，至於丑○○所述「在彰銀的那一位先攔住伊
        ，是騎摩托車的人」即下車在前攔阻之人乙節，則未目擊，上開供述之不同
        固係證人丁○○未目擊丑○○被搶之全部過程所致，本案中實施搶錢的人非
        本案被告戊○○，被害人丑○○及目擊證人丁○○之證詞，應屬一致，而丑
        ○○所指「在彰銀的那一位先攔住伊，是騎摩托車的人」，因證人丁○○或
        其他人未曾目擊並指認係被告戊○○，則被害人丑○○指述被告犯罪，並無
        任何之補強證據存在，不足以增強或擔保告訴人陳述之證明力（參見最高法
        院87年度台上字第2176號判決），自不得遽以為被告犯罪之依據，至明。
  ３、無證據證明被告涉有公訴人所指搶奪丑○○之財物之犯行：
      綜上所述，被害人丑○○指述被告犯罪之情節，前後不一，自相矛盾，且違情
      背理，具有嚴重瑕疵，目擊證人丁○○之證述不足為蕭溪指述被告犯罪之補強
      證據，此外，亦無其他任何積極證據足以認定被告涉有此部分犯行，要難以被
      害人丑○○指述遽採為論罪科刑之根據。
（二）關於被訴共同搶奪被害人己○○現金一百萬元部分：
  １、被害人己○○之供述及指認：
      被害人己○○於原審時稱：伊認不出來（搶匪），因他們都有戴辰○○，開車
      門搶錢的人身材不像戊○○、子○○，但比較像乙○○（見原審卷第六十八頁
      ），於本院前審訊問時稱：（命其當庭指認被告等人）當時在銀行是辛○○在
      伊旁邊..... 但戊○○不敢肯定，進來搶的人不是戊○○、子○○，因為身材
      不像（見上訴卷第一四一頁），於本院準備程序中證稱：「八十五年六月二十
      五日下午三時有被搶壹佰萬元（在庭被告戊○○有無參與搶案？是否搶嫌之一
      ？請當庭指認）被告戊○○並沒有在場，我是有被二個人搶錢，壹個歹徒騎機
      車、一個歹徒附載於後，我女兒開車，我坐在駕駛座旁邊手上又抱一個小孩子
      ，我女兒是在新莊市一家麵包店前面停車買麵包、牛奶，當時有從銀行領出二
      百萬元，但二百萬元有分成二袋，壹袋我放我所坐的腳踏墊底下，壹袋我放在
      我女兒駕駛的排檔那裡，這錢是準備向盤商購買未上市股票，當時他們過來就
      開門把手排檔的那一百萬元搶走，且二個人都有戴辰○○，那二個人的身材都
      是細細瘦瘦的，不像在庭的被告戊○○。」、（你有無指認被告戊○○係搶奪
      你的人之一？）伊沒有指認被告戊○○係搶奪伊的人之一，因為身材差很多，
      我沒有指認過被告戊○○是搶錢的歹徒（見本院九十三年四月二十九日準備程
      序筆錄）「我現在已經沒有辦法指認了，被告戊○○並沒有在場，我是被二個
      人搶錢，一個歹徒騎機車、一個歹徒附載於後，我女兒開車，我坐在駕駛座旁
      邊手上又抱一個小孩子，我女兒是在新莊市一家麵包店前面停車買麵包、牛奶
      ，當時有從銀行領出二百萬元，但二百萬元有分成二袋，壹袋我放我所坐的腳
      踏墊底下，壹袋我放在我女兒駕駛的排檔那裡，這錢是準備向盤商購買未上市
      股票，當時他們過來就開門把手排檔的那一百萬元搶走，且二個人都有戴辰○○，那二個人的身材都是細細瘦瘦的，不像在庭的被告戊○○，且我被搶的一
      佰萬元已經由證人辛○○的家屬還給我了，在警局的時候，證人辛○○也有說
      ，被告戊○○沒有參與犯案，至於搶我錢的人，證人辛○○說有五個人參與，
      名字我並不清楚，但事後喑啞學校的老師有給我名字，是有辛○○、卯○○、
      丙○○、甲○○、庚○○參與的，但證人寅○○在警局的時候，是指認證人子
      ○○，但當時證人子○○是在監服刑，且搶徒是載辰○○，是高高瘦瘦的人搶
      的，進來搶我錢的人不像是被告戊○○，身材不像。」（見本院九十三年五月
      二十八日審判程序筆錄），足見被害人己○○所證，搶嫌二個人戴辰○○，一
      個歹徒騎機車、一個歹徒附載於後，二個人的身材都是細細瘦瘦的，不像被告
      戊○○，未證實歹徒是被告戊○○，至明。
  ２、目擊證人寅○○之證述及指認暨其可信性：
  （１）目擊證人寅○○之證述及指認：
        證人即在現場目擊之寅○○於警訊時稱：「：：：（伊）途中往昌平街八十
        四號，看見前方不遠處停放一輛黑色自小客車，有三名年輕人很匆忙將車門
        關上，有兩名年輕人騎著黑色類似豪邁重機車急忙要騎走..... 差點與我相
        撞，我與他相距不到十公尺距離，看見一位年輕人穿著露胸灰藍色短袖上衣
        ，頭戴黑色辰○○，看起來年齡約在二十三歲左右，短頭髮，另一位頭戴牛
        仔褲藍色辰○○，留有二撇鬍鬚，年紀也差不多二十幾歲年輕人，後座那一
        位我就看不清楚。」等語，卻於警方提供被告戊○○、子○○、乙○○之照
        片供其指認時，表示：「是的，就是他們沒有錯，因為我看到戊○○的臉孔
        ，鼻子很挺，像鷹勾鼻。」（見偵查卷第十三頁反面），於偵查中並證稱：
        「可以確定是戊○○騎機車後載一個人，但後面那個人是動手搶錢的人，我
        沒有看清楚他的容貌：：：這兩輛機車與我擦車而過，所以我看的很清楚。
        」等語（見偵查卷第七十二頁），於一審調查時稱：「當時有四位騎士分騎
        兩輛機車，我只是正面看見戊○○本人，因他戴辰○○，頭髮很短，行搶人
        大約是一百六十八公分，因速度很快，看不清楚，在場子○○也是騎黑色豪
        邁 125cc擋在己○○車旁，當時子○○留有兩撇鬍子，頭髮捲捲的」等語，
        子○○則承認有留兩撇鬍子，頭髮短短的（均見原審卷第八十六頁背面）、
        「：：：我是正面看見戊○○、子○○二人。」等語（一審卷第八十六反面
        、八十七頁正面），均指證被告戊○○即為騎車共同搶奪己○○財物之人。
  （２）目擊證人寅○○指認之可信性：
      原判決認定上訴人有參與搶奪被害人己○○現款一百萬元之犯行，無非以證
        人寅○○於事實審偵、審中所為不利於上訴人之指認，為主要依據。惟卷查
        上訴人於事實審偵、審中始終否認涉及該件搶案，辯稱寅○○對其指認有錯
        誤等語。共犯辛○○於警訊時雖自白有搶奪己○○現款之犯行，惟亦否認上
        訴人參與該搶案，供稱其係與癸○○○○○○○○○○及另一不認識之男子
        四人共同計畫及實施該搶案等語（偵查卷第四頁至第六頁反面）。另被害人
        己○○於原審訊問時亦陳稱：「（命其當庭指認被告等人）當時在銀行是辛○○在我旁邊……但戊○○不敢肯定，進來搶的人不是戊○○、子○○，因
        為身材不像」、「……我手上有搶案的四名共犯（之名單），名單是辛○○
        、被告戊○○，其他無意見，其中有一人身材比較像行搶之人」等語（見上
        訴卷第一四一頁），與證人寅○○指認上訴人涉案一節未盡相符。且觀之寅
        ○○於警訊時曾指認乙○○參與本件搶案，惟於第一審又改稱當時未看見乙○○云云（見偵查卷第十三頁反面、一審卷第八十七頁）。證人寅○○所為
        不利於上訴人之指證，是否與事實相符，非無可疑。
      證人寅○○固於警訊、偵查、一審時指述上訴人戊○○為搶嫌之一（見偵查
        卷第十三頁反面、七十二頁；一審卷第八十六反面、八十七頁正面），惟查
        證人寅○○於警訊中亦曾指認「乙○○」為共犯之一，稱：騎黑色類似豪邁
        重機車之兩名搶嫌，後座那一位伊就看不清楚等語，然卻又對警方所提供之
        被告戊○○、子○○、乙○○之照片指認稱：「是的，就是他們沒有錯，因
        為我看到戊○○的臉孔，鼻子很挺，像鷹勾鼻。」（見偵查卷第十三頁反面
        ），然案外人乙○○係於八十五年六月二十五日下午九時三十分許，因同在
        辛○○位於台北縣三重市○○路○段四００巷十一號二樓住處，為警共同帶
        回偵訊，並將其照片提供被害人及相關證人指證。而乙○○當日確係於公司
        上班，並不在現場之事實，業經證人林淡即安成科技股份有限公司生產課課
        長於偵查中證明：「他（乙○○）確實六月二十五日有在工廠上班工作，我
        的上班時間上午八點至十二點，下午一點至五點半，我可以確定他在公司上
        班。」在卷（見偵查卷第七十八頁背面），嗣證人寅○○於一審時則改稱：
        伊未看見乙○○，伊是正面看到戊○○、子○○二人（見一審卷第八十七頁
        ），其指認之可信性已容置疑，
      再按證人係在訴訟上陳述自己觀察事實之第三人，即以其自己所體驗之事實
        提供為認定事實之供述證據，具有證據能力，惟供述證據，於發現真實上，
        固屬極優越之證據資料，然人之觀察力、記憶力、表現力，本各有其極限，
        且其觀察時，往往未慮及將被應用於訴訟上，其觀察、記憶與表現，難免無
        法甚為完整，故此項供述證據，其內容並非毫無危險性（最高法院92年台上
        字第6107號判決參照）。本件被害人己○○於上訴審時證稱：「（命其當庭
        辨識被告等人）當時在銀行是辛○○在我旁邊，從錄影帶看，她一直跟在我
        旁邊，很明顯是她，但戊○○不敢肯定，進來搶的人不是戊○○、子○○，
        因為身材不像」（見上訴卷第一四一頁）；於本院審理時證稱：「被告戊○○並沒有在場，我是有被二個人搶錢，一個歹徒騎機車，一個歹徒附載於後
        ：：：二人都有戴辰○○，那二個人的身材都是細細、瘦瘦的，不像在庭的
        被告戊○○」（見本院九十三年四月二十九日訊問筆錄）等語，核與證人寅
        ○○於偵查中指認：「（問：85.06.25下午，看到搶劫情形，是否照片上三
        人？）可以確定是戊○○騎機車，後載一人，但後面那個人是動手搶錢的人
        ，我沒看清楚他的容貌，子○○自己一個人騎一輛，這二輛車與我擦車而過
        ，所以我看得很清楚」（見偵查卷第七十二頁）乙節亦未相符。又案發時，
        證人寅○○距被害人己○○有一段距離，且搶嫌三人均戴辰○○等情，亦經
        被害人己○○證述在卷（見一審卷第六十八頁、更一審卷第八十一頁），衡
        情，被告等三人既均戴辰○○，以被害人己○○如此近距離接觸之人，都未
        能看清被告長相，僅能憑身材判斷，相距十公尺外，僅曾與搶嫌等短暫擦身
        而過之目擊證人寅○○反能清楚指認，殊有違經驗法則，且存在之指認錯誤
        風險性極高，此就證人寅○○指證乙○○涉案乙節，與查證事實不符，即可
        窺知一斑。
      被害人己○○於原審時稱：「伊認不出來（搶匪），因他們都有戴辰○○，
        開車門搶錢的人身材不像戊○○、子○○，但比較像乙○○：：：」（見原
        審卷第六十八頁），衡情，被告等三人既均戴辰○○，以被害人己○○如此
        近距離接觸之人，都未能指認被告，相距十公尺外之目擊證人寅○○反能清
        楚指認？雖證人寅○○於原審時稱：「... 我有看見己○○的車子，有兩輛
        摩托車在他後面，等己○○停車時，開他的車門搶他的東西... 」等語（見
        原審卷第八十六頁），歹徒固係尾隨在己○○之後，俟己○○乘坐之自小客
        車暫停於路邊時上前行搶，惟搶錢之歹徒是開啟車門搶奪放置駕駛座旁排檔
        處之一百萬元，當時己○○坐於駕駛座右側（車前右座），難謂無與己○○
        正面照會，僅因歹徒均戴辰○○，而無法認清其面貌，而證人寅○○縱目擊
        搶案經過，於被告得手逃逸時與之正面擦車而過，就搶匪之記憶自應較被害
        人己○○深刻，惟兩者相距十公尺外，歹徒均戴辰○○，自亦無法看清搶匪
        之容貌，證人寅○○經本院傳拘，未能到庭，有送達及拘票回證足憑，據被
        害人己○○於本院稱：是在案發以後，我才知道證人寅○○是距我被搶的地
        方有六、七十公尺遠（一稱約十多公尺），且搶錢的歹徒二人還有戴辰○○
        ，證人寅○○是否有看清楚歹徒的面貌我並不清楚，且證人寅○○原來並不
        熟，因住附近，有一次在路上碰到證人寅○○就聊天起來，我跟證人寅○○
        說，指認歹徒要清楚，因為證人寅○○有指認歹徒有鬍子、鷹勾鼻的，在警
        局就是指認乙○○，但乙○○並沒有參與本案，所以證人寅○○就也覺得本
        案也不是被告戊○○所為，所以證人寅○○事後也就不願意再出庭作證（見
        本院九十三年四月二十九日筆錄），參諸證人寅○○自警訊時即明白表示：
        「..... 後座那一位我就看不清楚」，於偵查中並再度表明：「..... 後面
        那個人是動手搶錢的人，我沒有看清楚他的容貌..... 」，及前開指證乙○○涉案，查與事實不符以觀，證人寅○○之證詞與指認被告犯罪，尚難遽予
        採信。
  ４、共犯辛○○之供述及其憑信性：
      此部份犯罪事實，業據同案被告辛○○於警訊時坦承於右揭時地，在台北縣思
      源路合作金庫見己○○提領現金後，暗示在外等候之三名共犯跟縱被害人，伺
      機行搶一事，惟亦否認上訴人參與此部分搶案，供稱其係與癸○○○○○○○○○○及另一不認識之男子四人共同計畫及實施該搶案，上訴人未參與此部分
      搶案等語（見偵查卷第四頁至第六頁反面八十五年六月二十六日辛○○警訊筆
      錄），於本院審理中復證稱：係其與癸○○○○○○○○○○及另一不認識之
      搶案（見本院九十三年二月二十六日準備程序筆錄），又稱：「（審判長問：
      在八十五年六月二十五日下午三時許，由辛○○先至台北縣新莊市○○路合作
      金庫存款並窺視提領大額金錢之提款人，辛○○於查得己○○提領現金二百萬
      元後，隨即通知接應之人搶走一百萬元？）有的，是我一個人先到銀行看何人
      提錢，另外二部機車四個人在外面等候，我們五個人平常都是用手語溝通好才
      離開，且那四個人我只知道綽號，不知道姓名，因我們的習慣都只用綽號，不
      會用名字，當時被告戊○○並沒有參與六月的案件（見本院九十三年五月二十
      八日審判程序筆錄），又稱：「（問：被告戊○○是否知情？有無分得贓款？
      被告戊○○在案發當天就知道這件事情了，我回到家，被告戊○○有問我出去
      幹什麼，我就有告訴被告戊○○，但我沒有將分得的十五萬元給被告戊○○，
      但有拿去供家庭開銷用」等語，核與被害人己○○於前審調查時指稱：「當時
      在銀行是辛○○在我旁邊，從錄影帶看，她一直跟在我旁邊，很明顯是她」、
      「伊認不出來（搶匪），因他們都有戴辰○○，開車門搶錢的人身材不像戊○○、子○○」之情節相符，由共犯辛○○及被害人己○○之供述，自難認被告
      戊○○亦參與本件搶案。查辛○○與被告戊○○二人於警訊當時為男女朋友，
      已論及婚嫁，關係密切，自證人黃文娟寫予辛○○之信函可知，在其家人眼中
      ，辛○○對被告戊○○用情至深，平日即對戊○○處處維護，所供固難免迴護
      被告戊○○，惟其等二人案發後已分手，於本院審理中作證時，已不具男女朋
      友關係，業據辛○○供明在卷，辛○○即無迴護被告戊○○之理由，至於辛○○歸還被害人己○○一百萬元，乃係因辛○○參與此部分搶奪犯行，且被害人
      己○○查封辛○○的所有戶頭及戊○○名下房屋，經戊○○之兄出面勸導辛○○還款所致（詳下述），均難據此認辛○○所稱被告戊○○並未涉案等詞，係
      事後迴護被告之詞，為不利被告戊○○之認定。
  ５、關於本案共犯之調查：
  （１）同案被告辛○○為搶奪己○○之一百萬元之共犯之一：
        同案被告辛○○於警訊及本院審理時均供稱係其與癸○○○○○○○○○○
        及另一不認識之成年男子四人共同計劃及實施搶奪己○○之一百萬元，並否
        認被告戊○○有參與該搶案（見偵查卷第四頁至第六頁反面、本院九十三年
        二月二十六日準備程序筆錄），被害人己○○於前審調查時亦指稱：當時在
        銀行是辛○○在伊旁邊，從錄影帶看，她一直跟在伊旁邊，很明顯是她等語
        ，同案被告辛○○為搶奪己○○之一百萬元之共犯之一，洵可認定。
  （２）被告戊○○具狀陳稱：辛○○事後曾對伊坦稱與其共同行搶之人為賴泉崑（
        台北市立啟聰學校函覆為卯○○）、丙○○、甲○○、庚○○等四名瘖啞人
        之調查：
      指述賴泉崑、丙○○、甲○○、庚○○為涉案共犯之來源：
        被告戊○○於上訴審時固具狀陳稱：辛○○事後曾對伊坦稱與其共同行搶之
        人為賴泉崑（台北市立啟聰學校函覆為卯○○）、丙○○、甲○○、庚○○
        等四名瘖啞人，並請求傳喚渠等到庭供被害人及證人指認等語（見上訴審卷
        第一五０頁至第一五三頁），然於本院審理時，證人辛○○則稱：伊有告知
        被告行搶乙事，惟否認曾告知戊○○共犯係丙○○、卯○○、甲○○、庚○○等人，被告戊○○亦稱辛○○並未告知伊在八十五年六月搶得壹佰萬元，
        係由甲○○、庚○○、卯○○、丙○○共同行搶等詞，則被告戊○○於上訴
        審時具狀所陳，來源究係如何？經查，據證人辛○○於警訊供稱參與台北縣
        新莊市○○路合作金庫搶案的人連伊有五個人參與，伊只有知道外號，行搶
        的人有癸○○○○○○○○○○，其他的人伊就不知道等語，事後喑啞學校
        老師根據辛○○供詞及綽號提供可能涉案之辛○○、卯○○、丙○○、甲○○、庚○○等名字給被害人己○○，業經被害人己○○於本院審理中陳明在
        卷（見本院九十三年五月二十八日審判程序筆錄），是被告戊○○具狀所陳
        賴泉崑、丙○○、甲○○、庚○○為涉案共犯之來源，亦本於此，辛○○否
        認曾告知戊○○共犯係丙○○、卯○○、甲○○、庚○○等人應屬實情。
      丙○○、賴泉崑、甲○○、庚○○之查證：
        經本院傳喚證人丙○○到庭陳稱：認識被告戊○○五年多，伊無綽號，亦未
        聽過綽號「小皮、黑豬」之人，伊認識卯○○、庚○○、也認識辛○○。伊
        與卯○○曾在同一監獄關過，才認識的，伊在八十八年有犯過搶奪案件，九
        十一年也有犯過。伊有與證人卯○○在八十八年一起犯案過，九十一年也有
        犯過案，有六個人去犯案，有包括伊、吳建平、卯○○、許塘明、戴清及一
        個姓陳的一起去犯案。然矢口否認參與共同行搶己○○（見本院九十三年二
        月二十六日準備程序筆錄），另證人卯○○於本院到庭證稱：伊無綽號，伊
        不認識甲○○、庚○○，但認識丙○○，八十七年因與丙○○同時犯案，因
        二人係一起作案一起被關，惟否認在八十五年六月二十五日下午三時許與辛○○一起參與行搶己○○提領現金二百萬元（見本院九十三年三月十八日準
        備程序筆錄），證人辛○○於本院亦證稱丙○○、卯○○未參與本案（見本
        院九十三年二月二十六日、九十三年三月十八日準備程序筆錄）；又證人卯
        ○○於本院到庭證稱：見過劉其錩，是在花蓮監獄服刑時見面的，共有四個
        人在場，另外是證人劉其錩及二位瘖啞人（見本院九十三年三月十八日準備
        程序筆錄），證人劉其錩於本院準備程序證稱：卯○○在花蓮監獄服刑時辦
        理特別會面見面，雖沒有談到具體的個案，但卯○○當時有表示被告戊○○
        沒有參與過他們的任何搶奪案件（見本院九十三年三月十八日準備程序筆錄
        ），且不得以丙○○、卯○○未參與本案，而為不利被告之認定。至於甲○○、庚○○經本院數次傳訊均未到庭，惟就上開事證，已足證明被告戊○○
        未涉此部分搶案，無再為無益傳訊之必要。
  ６、關於辛○○賠償被害人己○○一百萬元之判斷：
      另同案共犯辛○○事後雖曾歸還被害人己○○一百萬元，並於上訴審稱係被告
      戊○○所強迫還的、錢是伊父親給的等語（見上訴卷第一三一頁背面），經查
      ，證人辛○○於本院審理中證陳：在本案有搶走壹佰萬元得手，事後伊有分得
      十五萬元，但之後是被告戊○○的哥哥強迫伊還錢的，其他八十五萬元是伊自
      已的父親給的，但還錢的細節伊姐姐比較清楚，伊不是很清楚（見本院九十三
      年五月二十八日審判程序筆錄），被害人己○○於原審稱：「戊○○的哥哥知
      道戊○○沒有參與犯案，純粹是替辛○○背案子，後來來找我談，莫家認為替
      她背案子，又可能戊○○的房子被我查封，所以辛○○家中的人來找我談，與
      我和解..... 」（見一審卷第一四一頁），於本院亦稱：伊當時有向法院申請
      查封被告戊○○所有的房子及證人辛○○的所有戶頭，事後證人辛○○及被告
      戊○○的哥哥考慮之後才還伊壹佰萬元的（見本院九十三年五月二十八日審判
      程序筆錄），辛○○、己○○二人於本院上訴審亦為相同之供述（見上訴卷第
      一四一頁背面、一審卷第一四一頁），足見辛○○賠償被害人己○○一百萬元
      ，其原因係被害人己○○查封辛○○的所有戶頭及戊○○名下房屋所致，是該
      部分事實，尚不得據為不利於被告戊○○之認定。
（三）綜上所述，尚無法證明被告戊○○確有共同搶奪被害人丑○○現金一百二十萬
      元及共同搶奪被害人己○○現金一百萬元之犯行，此外，復查無其他積極之證
      據，足認被告有何公訴人所指訴之犯行，本件不能證明被告犯罪，應可認定。
六、撤銷改判及理由：
    原審不察，以被告戊○○確有連續結夥搶奪丑○○、己○○甫自銀行提領之現金
    犯行，變更檢察官所引懲治盜匪條例第五條第一項第一款之普通盜匪罪起訴法條
    認被告戊○○結夥三人以上，搶奪他人之動產，所為係連續犯刑法第三百二十六
    條第一項之加重搶奪罪。被告戊○○與另三名不詳姓名年籍男子間，就搶奪被害
    人丑○○財物部分犯行，有犯意聯絡及行為分擔，均為共同正犯；被告戊○○、
    與同案被告辛○○、子○○與另一名不詳姓名年籍男子間，就搶奪被害人己○○
    財物部分犯行，有犯意聯絡及行為分擔，亦為共同正犯，即有違誤。被告戊○○
    上訴意旨否認犯罪，為有理由，原判決既有可議，自應由本院予以撤銷，並為被
    告戊○○無罪之諭知。
七、法律適用：
據上論斷，應依刑事訴訟法第三百六十九條第一項前段、第三百六十四條、第三百零
一條第一項前段，判決如主文。
本案經檢察官鄭龍照到庭執行職務。
中      華      民      國    九十三    年      六    月    十八      日
                              臺灣高等法院刑事第十庭
                                  審判長法  官  溫  耀  源
                                        法  官  周  政  達
                                        法  官  邱  同  印
右正本證明與原本無異。
檢察官部分如不服本判決，應於收受送達後十日內向本院提出上訴書狀，其未敘述上
訴之理由者並得於提起上訴後十日內向本院補提理由書（均須按他造當事人之人數附
繕本）。
                                        書記官  莊  昭  樹
中      華      民      國    九十三    年      六      月     十八     日
